【裁判字號】    98,訴,439
【裁判日期】    990211
【裁判案由】    清償借款
【裁判全文】
臺灣嘉義地方法院民事判決               98年度訴字第439號
原      告  丁○○
訴訟代理人  乙○○
            丙○○
被      告  己○○
法定代理人  戊○○
訴訟代理人  林勝木律師
被      告  戊○○
上列當事人間清償借款事件，於民國99年2 月2 日言詞辯論終結
，本院判決如下：
    主      文
原告之訴及假執行之聲請均駁回。
訴訟費用由原告負擔。
    事實及理由
甲、原告主張：(一)原告從被告己○○（即原告之大哥）於民國66
    年自綠島出獄後，因被告己○○及其子賴俊安都有精神疾病
    ，生活需要靠人家照護，乃由原告照護被告己○○父子，原
    告為此共花費新臺幣（下同）2,073,250 元（如附表二所示
    ），扣除原告代管被告己○○領取之高速公路局土地補償金
    639, 294元後，原告總共替被告己○○父子支付1,433,956
    元生活費，因現在被告己○○有財產，原告自得請求被告己○○返還，但因被告己○○於96年9 月17日被宣告為禁治產
    人（即本院96年度禁字第108 號），被告戊○○偽造親屬會
    議紀錄而取得被告己○○之監護權，原告曾於98年7 月28日
    以存證信函向其催討被拒絕，故先請求被告己○○、戊○○
    連帶返還10萬元。(二)就被告戊○○所指，原告單獨領取交通
    部國道新建工程局因第二高速公路嘉義縣中埔鄉工程遷移位
    於嘉義縣中埔鄉○○段土地被告等人祖墳之補償費部分，查
    前開補償費於支付先人另作墳墓之費用後已無剩餘。另就被
    告戊○○指稱原告以原告及被告己○○、戊○○與訴外人賴
    林金鳳名義將共有坐落於嘉義縣中埔鄉○○段0037、0040地
    號土地出租予訴外人葉明村，租期自91年3 月1 日至96年2
    月28日止共計5 年，租金每月1 萬元，則5 年租金共有60萬
    元云云，惟土地合約書上只有原告之蓋章，未有其他3 人之
    簽章，葉明村亦於本院刑事庭98年訴字第253 號案件證稱略
    以只向原告租地等語，是被告所述不實。且被告己○○雖於
    81年8 月間因竊盜罪經判刑確定，於82年3 月4 日入監服刑
    ，但服刑15日即釋放，其後生活費仍由原告所支出無誤。爰
    依消費借貸法律關係請求被告連帶清償借款等語，並聲明：
    被告應連帶給付原告10萬元，及自98年8 月4 日起至清償日
    止，按週年利率5%計算之利息；願供擔保，請准宣告假執行
    。
乙、被告則以：(一)按消費借貸關係，為借用人與貸與人之契約關
    係，即貸與人約定以金錢或其他代替物之所有權移轉於借用
    人，借用人於消費後以種類、品質、數量相同之物返還與貸
    與人之契約。被告己○○於66年自綠島出獄後，即罹患精神
    分裂症，以致無法處理自己之事務，其從未與原告訂立消費
    借貸契約或有任何債務之約定，被告己○○對原告並無任何
    債務之存在。(二)又原告曾先後領取下列款項：1.於66年12月
    11日領取被告己○○高速公路局土地補償金639, 294元；2.
    於86年9 月22日交通部國道新建工程局因第二高速公路嘉義
    縣中埔鄉工程發放遷移坐落嘉義縣中埔鄉○○段土地之墳墓
    遷葬補償費，原告單獨領取被告等先人祖墳遷葬補償費25萬
    元及自動遷葬獎勵金125,000 元，共計375,000 元。但原告
    於86年9 月15日繳納先人遷進嘉義市納骨塔之規費僅72,000
    元，尚餘303,000 元亦由原告所持用；3. 原 告又於91年1
    月間以被告己○○、戊○○及訴外人賴林金鳳與自己之名義
    將4 人共有（每人所有權應有部分4 分之1） 坐落於嘉義縣
    中埔鄉○○段0037及0040地號土地出租予訴外人葉明村，租
    期自91年3 月1 日至96年2 月28日止共計5 年，租金每月1
    萬元，則5 年租金共有60萬元，被告己○○等3 位共有人每
    人應分得15萬元。(三)退步言之，縱使原告對被告己○○有請
    求權存在，然按「請求權，因十五年間不行使而消滅。但法
    律所定期間較短者，依其規定。」民法第125 條定有明文。
    原告主張其自66年替被告己○○父子支出共1,433,956 元，
    但原告竟至98年8 月4 日始起訴請求，則在83年8 月3 日以
    前所發生之請求權時效已經消滅，此部分被告拒絕給付。綜
    上，原告縱有請求權，但在83年8 月3 日以前之請求權時效
    已消滅，原告為訴外人賴俊安支出之部分亦應排除。經比較
    之結果，原告曾經領取前開金額已經超過其可請求之金額，
    自不得再請求被告給付。(四)況且被告己○○曾因觸犯竊盜罪
    於82年3 月4 日至82年6 月10日入監服刑，而原告所列被告
    己○○簽收之清單竟包括82年3 月至同年6 月（每個月1 萬
    元），顯見該等清單均為不實，被告否認該清單為真實。又
    依原告雖提出證明書證明訴外人賴俊安於76年1 月至77 年3
    月底止吃飯共455 天，每天三餐，每餐50元，每日150 元，
    合計68,250元。然該商店所經營者並非僅有早餐而係包含三
    餐，其竟能每天營業，連春節年假均無例外，亦背於常理，
    且出具證明書之人甲○○於98年5 月31日猶仍能出具證明其
    記得20多年前之客人，亦屬違背常理，殊不足取等語作為抗
    辯，並聲明: 原告之訴駁回。
丙、得心證之理由：
一、本件原告起訴時，除請求被告連帶給付10萬元外，另請求被
    告應連帶應於中國時報、聯合報及蘋果日報全國版頭版2 分
    之1 刊登保證及道歉啟事及判決主文3 次；嗣於98年9 月17
    日追加林勝木為被告，併請求其與被告連帶刊登前開啟事及
    判決主文（另追加請求林勝木應與被告連帶給付10萬元部分
    ，由本院另以裁定駁回其追加）。原告嗣於98年12月31日撤
    回前開刊登啟事及判決主文部分之訴，經被告等同意，依民
    事訴訟法第262 條、第263 條第1 項本文規定，該部分之訴
    視同未起訴，本件審判以原告依消費借貸之法律關係請求被
    告連帶給付（返還）10萬元為對象及範圍，合先敘明。
二、按「稱消費借貸者，謂當事人一方移轉金錢或其他代替物之
    所有權於他方，而約定他方以種類、品質、數量相同之物返
    還之契約。當事人之一方對他方負金錢或其他代替物之給付
    義務而約定以之作為消費借貸之標的者，亦成立消費借貸。
    」民法第474 條定有明文。當事人主張有金錢借貸關係存在
    ，須就其發生所須具備之特別要件即金錢之交付及借貸意思
    表示互相一致負舉證之責任，若僅證明有金錢之交付，未證
    明借貸意思表示互相一致者，尚不能認為有金錢借貸關係存
    在。次按「當事人主張有利於己之事實者，就其事實有舉證
    之責任。」民事訴訟法第277 條本文定有明文。本件原告主
    張被告己○○向其借貸金錢乙節，為被告否認。則原告自應
    就金錢之交付及借貸意思表示互相一致負舉證之責任。又民
    事訴訟如係由原告主張權利者，應先由原告負舉證之責，若
    原告先不能舉證，以證實自己主張之事實為真實，則被告就
    其抗辯事實即令不能舉證，或其所舉證據尚有疵累，亦應駁
    回原告之請求（最高法院17年上字第917 號判例意旨參照）
    。是本件原告若不能先舉證證明其所主張前開事實為真實，
    縱令被告之抗辯有瑕疵，亦應駁回原告之訴。
三、經查：
  (一)原告主張其貸與被告己○○如附表二編號1 、2 所示金錢乙
    節，雖提出被告己○○設於嘉義縣中埔鄉農會帳戶存摺及被
    告己○○簽名之明細表為證（見本院卷第7 至第20頁背面）
    。惟查該存摺內容僅登載某年月日存入或提出若干元，並未
    記載該存、提款之原因，是依前開證據，至多僅能認定被告
    己○○之前開帳戶內有如原告所述以現金或電匯存入金錢之
    事實，縱認該金錢是原告匯入或存入，亦不能據此認定原告
    與被告己○○就借貸之意思表示一致。另依前開明細表內容
    ，均僅記載「某年度某年某月，若干元，己○○」，被告雖
    不否認前開「己○○」3 字為被告己○○所寫，但該明細表
    上並無任何記載得據以認定被告己○○於其上簽名係為表示
    向原告借貸該金錢之意思，則依該證據至多亦僅能證明被告
    己○○有向原告拿取各該金錢之事實，尚不能認定該金錢之
    交付係本於借貸之意思，亦即不能證明原告與被告己○○就
    各該金錢有借貸之意思表示一致。又本院98年度訴字第253
    號偽造文書等案件於98年12月8 日勘驗時，被告己○○於訊
    問時意識尚可，對於法官、被告、輔佐人所詢問問題無反應
    ，亦不解問題要義，答非所問，無從區分現實、幻境，顯難
    知覺、記憶特定事實及所為法律行為，亦無法喚回、表達所
    曾經歷之記憶等情，有刑事勘驗筆錄影本可按，且被告己○○於勘驗時並未為有關本件借貸之任何陳述，是亦無從為原
    告有利之認定。此外，原告復未提供任何證據得據以認定其
    與被告己○○間借貸之意思合致，則其主張被告己○○向其
    借貸前開金錢云云，自非可採。
  (二)原告另主張被告己○○向其借貸如附表二編號3 、4 所示之
    金錢乙節，雖提出嘉惠教養院收據、劃撥儲金存款收據、感
    謝狀及訴外人甲○○出具之證明書等為證（見本院卷第21頁
    至第27頁）。惟依前開收據等證據，僅能證明有以原告或其
    配偶等名義捐贈若干元於嘉惠教養院，縱認該金錢實為賴俊
    安居住於該教養院所應繳納之費用，亦無從認定該金錢係被
    告己○○向原告所借貸；另甲○○出具之證明書僅記載「茲
    證明賴俊安於民國76年1 月至民國77年3 月底止於本店金蘭
    飲食店（每日三餐）（每餐50元）吃飯，特此證明」等語，
    甲○○於本院98年度訴字第253 號偽造文書等案件證稱略以
    ：我曾提供賴俊安餐飯約1 年多，是原告要我提供的，原告
    1 個月回來跟我算1 個月吃多少元，證明書是原告要求我寫
    給他的等語（見前開刑事卷影卷98年9 月9 日審判筆錄第11
    頁至第15頁），依上開證據僅能證明甲○○應原告之要求提
    供賴俊安三餐1 年多以及三餐之費用係由原告支付之事實，
    並不能證明該金錢係被告己○○向原告借貸。
  (三)此外，原告提出本院97年度間字第91號改定監護人事件97年
    10月7 日、10月24日訊問筆錄、98年度訴字第614 號損害賠
    償事件98年12月29日言詞辯論筆錄、98年度家訴字第44號撤
    銷禁治產事件98年12月22日言詞辯論筆錄等均無有關得以證
    明本件借貸事實之記載（見本院卷第79頁至第81頁背面、第
    141 頁至第145 頁、第147 頁至第148 頁）；另原告提出由
    「己○○」署名之理由書內僅記載略以：「…，有弟妹戊○○賴炳煌太太林鳳金和賴塗錦等幾人，在今年林麗雲拿錢來
    以前，這三十幾年來未曾拿過加油兩張大鈔給我這個本人哥
    做本錢。」等語（見本院卷第28頁），至多亦僅能證明戊○○等人未拿錢給被告己○○做本錢，亦不能據此證明被告己○○向原告借貸金錢；至原告提出「己○○」署名之同意書
    （見本院卷第154 頁）亦僅記載略以「己○○」同意將坐落
    中埔鄉○○段0037、0040、0042地號等3 筆土地之應有部分
    過戶於原告，亦無從據此認定被告己○○向原告借貸前開金
    錢。
  (四)綜上，應認原告就其主張被告己○○向其借貸前開金錢之事
    實，未能舉證證明為真實。依前開判例意旨所示，縱令被告
    之抗辯有瑕疵，亦應駁回原告之訴。又原告並未主張、證明
    被告戊○○向其借貸上開金錢，則原告僅因被告戊○○為被
    告己○○之監護人，即請求被告戊○○應與被告己○○連帶
    給付原告10萬元，亦屬無據。
四、從而，原告依消費借貸之法律關係請求被告連帶給付10萬元
    及自98年8 月4 日起至清償日止按週年利率5%計算之利息為
    無理由，應予駁回；原告之訴既經駁回，其假執行之聲請亦
    失所附麗，應併駁回之。
五、本件事證已臻明確，兩造其餘攻擊防禦方法核與判決結果不
    生影響，爰不一一論述，併此敘明。
丁、訴訟費用負擔之依據：民事訴訟法第78條。
中    華    民    國    99    年    2     月    11    日
                  民事第一庭  法  官  林望民
以上正本係照原本作成
如對本判決上訴須於判決送達後20日內向本院提出上訴狀
中    華    民    國    99    年    2     月    11    日
                              書記官  陳慶時
    附表一：（原告代保管之金額）
    ┌──────────────────┬─────┐
    │  說           明                   │  金  額  │
    │                                    │（新臺幣）│
    ├──────────────────┼─────┤
    │  86年12月11日被告己○○領取高速公路│          │
    │  局土地補償金                      │639,294元 │
    └──────────────────┴─────┘
    附表二：（原告照護被告己○○父子費用清單）
    ┌──────────────────┬─────┐
    │  說           明                   │  支  出  │
    │                                    │（新臺幣）│
    ├─┬────────────────┼─────┤
    │1 │匯款到被告己○○帳戶明細        │308,000元 │
    ├─┼────────────────┼─────┤
    │2 │被告己○○簽收現款明細          │1,652,000 │
    │  │                                │元        │
    ├─┼────────────────┼─────┤
    │3 │匯款到照護賴俊安的嘉惠收養院明細│45,000元  │
    ├─┼────────────────┼─────┤
    │4 │支付賴俊安於金蘭飲食店吃飯明細  │68,250元  │
    │  │（每天150 元共455 天）          │          │
    ├─┴────────────────┼─────┤
    │  合           計                   │2,073,250 │
    │                                    │元        │
    └──────────────────┴─────┘

司法院資訊處製作；財團法人民間司法改革基金會備份。
